臺灣臺東地方法院民事判決　　　　　　　100年度簡上字第2號
上　訴　人　陳志成
訴訟代理人　林漢章律師
被　上訴人　兆豐國際商業銀行股份有限公司嘉興分公司
法定代理人　鄒兆嘉
訴訟代理人　何俊德
上列當事人間請求給付票款事件，上訴人對於中華民國99年11月
25日本院簡易庭99年度東簡字第131號第一審判決提起上訴，本
院於100年12月21日言詞辯論終結，判決如下：
    主      文
上訴駁回。
第二審訴訟費用由上訴人負擔。
    事實及理由
一、被上訴人於原審起訴主張：訴外人即原審被告川普陶瓷工業
    股份有限公司（下稱川普公司）為清償對被上訴人所負貸款
    債務，將上訴人所簽發如附表所示支票（下稱系爭支票）背
    書轉讓予被上訴人。詎上訴人竟於民國96年 8月28日向本院
    聲請假處分，經本院於96年8月28日以96年度裁全字第443號
    民事裁定命上訴人供擔保後得為假處分後，上訴人旋即提供
    擔保，並於96年 8月30日向本院聲請開始假處分之強制執行
    程序，以致被上訴人至本院於99年 1月25日以99年度裁全聲
    字第 1號民事裁定准許撤銷假處分前，均無法行使系爭支票
    之票款給付請求權。茲因被上訴人提示後仍未獲清償，爰依
    票據法律關係，請求上訴人與川普公司連帶支付系爭支票票
    款等語。並聲明：上訴人與川普公司應連帶給付被上訴人新
    臺幣（下同）50萬元，及自99年 4月16日起至清償日止按週
    年利率6％計算之利息。
二、上訴人於原審則以：被上訴人遲至99年 4月16日始向付款人
    為付款提示而行使系爭支票之票據權利，自系爭支票發票日
    （即96年11月30日）起算，顯已逾 1年之消滅時效，伊自得
    拒絕給付；另被上訴人與川普公司係屬票貼關係，與伊之間
    並無買賣或借貸關係存在，被上訴人如受損失應向川普公司
    求償，而與伊無關等語，資為抗辯。並聲明：原告之訴駁回
    。
三、本件原審判決上訴人與川普公司應連帶給付被上訴人50萬元
    ，及自99年4月16日起至清償日止按週年利率6％計算之利息
    ，並依職權宣告假執行。上訴人就原審判決不服提起上訴（
    原審被告川普公司則未據上訴），於本院另稱：依系爭支票
    背面「提示人填寫存款帳號或代號欄位」所載，乃川普公司
    之帳號，非被上訴人之帳戶帳號，是川普公司在系爭支票之
    背書僅係委任取款背書而非權利轉讓背書，被上訴人非票據
    權利人，僅係受川普公司委託取款，上訴人自得以對抗川普
    公司之事由對抗被上訴人。又上訴人係以系爭支票向川普公
    司預購貨品，因川普公司無預警停工，其已無從提領貨品，
    是其自得為原因關係之抗辯，拒付系爭支票之票款。且被上
    訴人若因上訴人曾向法院聲請假處分而無法提示系爭支票，
    仍可循其他方法如起訴或向上訴人請求付款，被上訴人請求
    權並無受到阻礙，被上訴人怠於行使權利，難受保護，原審
    徒以上訴人曾對被上訴人聲請假處分即認被上訴人票據請求
    權無法行使，率為上訴人敗訴判決，亦非妥適等語。上訴人
    之上訴聲明為：(一)原判決廢棄；(二)被上訴人在第一審之訴駁
    回。被上訴人於本院則以：系爭支票本係川普公司以一般背
    書轉讓予伊作為清償川普公司向伊借貸之債務之用，此自川
    普公司與伊所簽訂綜合授信契約書需提供客票備償之約定即
    可自明，且如係委任取款背書，依票據法之規定本應在票面
    上記載「委任取款」之文義，然系爭支票並無川普公司係以
    委任取款為目的而為背書之記載，足見川普公司係將票據權
    利讓與被上訴人，非委任被上訴人代為取款。又上訴人既向
    本院聲請假處分（本院96年度裁全字第443號）禁止被上訴
    人向付款銀行提示系爭支票，迄本院99年 1月25日以99年度
    裁全聲字第 1號裁定准許撤銷假處分裁定為止，被上訴人自
    有無法行使追索權之法律障礙，是被上訴人於99年 4月16日
    提示行使系爭支票權利並無罹於時效等語。被上訴人之答辯
    聲明為：上訴駁回。
四、兩造不爭執事項：
  (一)川普公司將上訴人所簽發之如附件所示之系爭支票背書，於
    96年7月31日存入川普公司在被上訴人公司之備償專戶（帳
    號：00000000000號）。
  (二)上訴人於96年8月28日向本院聲請假處分，嗣經本院以96年8
    月28日96年度裁全字第443號民事裁定命上訴人供擔保後得
    為假處分（即被上訴人就系爭支票於本案確定前不得向付款
    人請求付款及轉讓與第三人）後，上訴人旋即提供擔保，並
    於96年 8月30日再向本院聲請開始假處分之強制執行程序，
    以致被上訴人迄至上訴人於99年 1月21日向本院聲請撤銷假
    處分裁定，復經本院以99年1月25日99年度裁全聲字第1號民
    事裁定准許撤銷為止，均無從提示系爭支票，被上訴人在上
    開假處分撤銷前亦均未對上訴人請求或起訴（本院卷第62頁
    至63頁及第102頁）。
  (三)上訴人於99年3月31日以臺東豐榮郵局存證號碼000023號存
    證信函通知被上訴人於20日內對上訴人陳志成所提存之200
    萬元擔保金（本院96年度存字第242號）主張行使權利《臺
    灣嘉義地方法院（下稱嘉義地院）99年度嘉簡字第288號卷
    第7頁，本院卷第61頁至第62頁》
  (四)被上訴人於99年4月16日始向付款人為付款提示而行使系爭
    支票上權利。
  (五)系爭支票票背「提示人填寫存款帳號或代號欄」之第一行「
    00000000000 （因為上訴人聲請假處分由被上訴人撤回系爭
    支票的提示而刪除）」，該帳號為川普公司之備償帳戶帳號
    ，第二行「00000000000 」之帳號為被上訴人公司之帳號由
    被上訴人自行填寫。
  (六)上訴人對於被上訴人所提出其與川普公司（負責人吳國源）
    所簽訂綜合授信契約書（編號：0000000000000）及嘉義地
    院99年6月28日96執德字第26952號債權憑證（截自96年 8月
    21 日止川普積欠被上訴人9,883,765元及川普公司於交通銀
    行嘉義分行備償戶存款印鑑卡（上載有「茲授權交通銀行嘉
    義分行憑有權簽章人員簽章動用，用於償還借款本金利息及
    一切費用」等字樣及川普公司吳國源之大小章）等書證均不
    表爭執（本院卷第91頁）。
  (七)系爭支票票面蓋有「兆豐國際商業銀行（1）」；票背則蓋
    有「本支票誤蓋本行交換（雙線）圖章改委代收；兆豐國際
    商業銀行嘉興分行」之記載（本院卷第95頁）。
五、爭執事項：
  (一)川普公司於系爭支票之背書究為委任取款背書或權利轉讓背
    書？
  (二)若為委任取款背書，則上訴人以其與川普公司間之原因關係
    為抗辯，有無理由？
  (三)若為權利轉讓背書，則被上訴人就系爭支票之票據權利有無
    因時效而消滅？
六、本院得心證之理由：
  (一)川普公司於系爭支票之背書為權利轉讓背書。
    1.按執票人以委任取款之目的而為背書時，應於匯票上記載
      之，此規定於支票亦準用之，票據法第40條第1項及第144
      條分別定有明文。
    2.經查，系爭支票為無記名支票，背面僅蓋有川普公司及該
      公司法定代理人吳國源之印文，並無委任取款之記載，故
      自形式上觀之，顯不符合票據法委任取款背書之規定。又
      系爭支票之背書人即川普公司之法定代理人吳國源業於本
      院準備程序時到庭具結證稱「我是背書人應該負票據責任
      」、「因為我們要開信用狀，所以我們提供客票給銀行（
      按指被上訴人）」「（問：這些客票是否作為向銀行貸款
      而還款的一部，還是單純請求銀行取款而已？）這應該是
      銀行貸款還款的一部，這在契約上面就有約明了。」、「
      （問：你們會計在處理客票的時候，是存入公司的備償專
      戶再授權銀行取償？）這個一開始我們就跟銀行談好，我
      們開多少信用狀，銀行要求提供多少客票，我們就提供銀
      行要求的數量的客票，依照契約作為清償之一部。不是存
      入再授權，通知銀行取償。」、「（問：所以票據權利有
      無轉讓給銀行？）銀行是有票據權利。」等語（見本院卷
      第183頁至第185頁），業已足認川普公司係以一般背書轉
      讓之意將系爭支票之票據權利轉讓予被上訴人。再者，上
      訴人於原審對於川普公司為清償對被上訴人所負貸款債務
      ，將系爭支票背書轉讓予被上訴人乙情，並不爭執，係屬
      自認（見原審卷第54頁），是系爭支票係因川普公司為清
      償其向被上訴人借貸債務，由川普公司以一般之背書轉讓
      之方式，將票據權利轉讓予被上訴人，而非委任取款背書
      ，應堪認定。
    3.至於上訴人另於本院主張系爭支票背面「提示人填寫存款
      帳號或代號欄位」上所載乃川普公司之帳號，非被上訴人
      之帳戶帳號，憑此可證係委任取款背書云云。然查，系爭
      支票「提示人填寫存款帳號或代號欄位」第一行「000000
      00000（因為上訴人聲請假處分由被上訴人撤回系爭支票
      之提示而刪除）」之帳號乃川普公司之備償帳戶帳號，第
      二行「00000000000」之帳號則為被上訴人公司之帳號，
      係由被上訴人自行填寫等情，為兩造所不爭執，業如上述
      。而依一般銀行實務，備償專戶係專為抵償借款人之債務
      ，戶名雖為借款人，但實為銀行處理不同客戶帳務方便獨
      立設立之帳戶，再者銀行既係因背書轉讓取得票據，是以
      銀行於支票背面註明備償專戶之帳號提示各該客票時，仍
      係以本身為執票人之地位提示付款，並非以客戶名義請求
      付款，銀行即為各該票據之執票人。因此，上訴人徒憑系
      爭支票背面有川普公司在被上訴人備償專戶帳號之記載即
      逕以主張系爭支票僅係委任取款背書，尚非有據，委無可
      採，亦無從作為撤銷上訴人在原審所為自認（系爭支票川
      普公司係以背書轉讓予被上訴人）之理由，併此敘明。
    4.承上，川普公司於系爭支票之背書為權利轉讓背書，非委
      任取款之背書。
  (二)因系爭支票係權利轉讓背書，並非委任取款背書，業經本院
    認定如上，又上訴人對被上訴人取得系爭支票非出於惡意乙
    節，並不爭執（見本院卷第第197頁至第198頁），則上訴人
    基於發票人地位自不得以其與背書人即川普公司間所存抗辯
    之事由對抗基於持票人地位之被上訴人，謹此敘明。
  (三)被上訴人就系爭支票之票據權利尚未罹於時效而消滅。
    1.按票據上之權利，對支票發票人自發票日起算， 1年間不
      行使，因時效而消滅，票據法第22條第 1項後段。次按，
      消滅時效，自請求權可行使時起算，民法第128條前段規
      定甚明。
    2.經查，被上訴人因上訴人前向本院聲請假處分，嗣經本院
      以96年8月28日以96年度裁全字第443號民事裁定命上訴人
      供擔保後得為假處分（即被上訴人就系爭支票於本案確定
      前不得向付款人請求付款及轉讓與第三人），以致被上訴
      人迄至上訴人聲請撤銷假處分前，均無從提示系爭支票等
      情，為兩造所不爭執，業如上揭四、(二)所示，是被上訴人
      確因上訴人假處分以致無法行使票據上權利，應堪認定。
    3.上訴人雖以系爭支票之發票日為96年11月30日，自該日起
      算票據時效，被上訴人卻遲至99年 4月16日始向付款人為
      付款提示而行使系爭支票上權利，已逾 1年之消滅時效，
      其得拒絕給付之云云。惟按上揭民法第128 條所謂請求權
      可行使時，係指行使請求權在法律上無障礙時而言，被上
      訴人既因上訴人假處分之強制執行程序，以致被上訴人在
      上開假處分強制執行程序撤銷前，均無法提示以行使系爭
      支票之票款給付請求權，自屬有法律上障礙而無法行使票
      據請求權。從而，被上訴人就系爭支票票款給付請求權之
      消滅時效，應自本院以99年1月25日99年度裁全聲字第1號
      民事裁定准許撤銷上開假處分裁定後起算，而非自發票日
      即96年11月30日起算。上訴人以被上訴人之票款請求權應
      自系爭支票發票日即96年11月30日起算，已逾 1年之消滅
      時效而為票據時效之抗辯，容有誤會，要無可採。至於上
      訴人復以被上訴人仍得以起訴方式向其請求云云，惟查，
      被上訴人之票據上之權利既經上訴人以假處分之方式而有
      所限制，已無從提示，即有法律上之障礙，業如前述，顯
      難認以被上訴人行使請求權在法律上無障礙，縱被上訴人
      未另以訴訟方式請求票款，究與怠於行使原票據權利有間
      ，上訴人此部指摘，仍屬無據，亦無可取。
  (四)末按發票人應照支票文義擔保支票之支付；執票人向支票債
    務人行使追索權時，得請求自為付款提示日起之利息，如無
    約定利率者，依年利六釐計算，票據法第126條、第133條分
    別定有明文。而查，被上訴人為系爭支票持票人，於99年4
    月16日提示未獲票款，均業如上述，被上訴人依上揭票據法
    之規定，向系爭支票之發票人即上訴人，請求給付50萬元，
    及自99年4月16日起至清償日止按週年利率6％計算之利息，
    自屬有據，應為可採。
七、綜上所述，被上訴人經川普公司背書轉讓取得系爭支票之票
    據權利，為合法之持票人，上訴人依票據之法律關係應對被
    上訴人負發票人之責任，被上訴人請求上訴人給付系爭支票
    票款50萬元，及自99年4月16日起至清償日止按週年利率6％
    計算之利息，均為有理由，應予准許。原審命判上訴人應與
    川普公司連帶給付50萬元，及自99年4月16日起至清償日止
    按週年利率6％計算之利息，為上訴人敗訴判決，並依職權
    宣告假執行，於法並無違誤。上訴人以系爭支票僅係委任取
    款背書及被上訴人提示系爭支票為付款提示已逾1年時效而
    指摘原判決不當，求予廢棄改判，均為無理由，應駁回其上
    訴。
八、本件事證已臻明確，兩造其餘攻擊防禦方法及所舉未經援用
    之證據，經本院斟酌後，認為均不足以影響本判決之結果，
    爰不一一論駁，併此敘明。
據上論結，本件上訴為無理由，依民事訴訟法第436條之1第3項
、第449條第1項、第78條，判決如主文。
中    華    民    國  100    年    12    月    30    日
                民事第一庭  審判長法  官 李芳南
                                  法  官 陳世源
                                  法  官 楊憶忠
 附表
┌─────┬─────┬───┬───────────┬──────┐
│ 支票號碼 │ 票面金額 │發票人│付        款        人│發   票   日│
│          │ (新臺幣) │      │                      │            │
├─────┼─────┼───┼───────────┼──────┤
│TA0000000 │50萬元    │陳志成│合作金庫銀行東臺東分行│96年11月30日│
└─────┴─────┴───┴───────────┴──────┘
以上正本係照原本作成。
本判決不得上訴。
中    華    民    國   101    年    1     月    3     日
                                   書記官 林建成